臺灣高等法院高雄分院民事判決
                                     109年度重上字第65號
上  訴  人  吳聯和  
法定代理人  吳得珍  
            吳子珍  
            吳松珍  
訴訟代理人  陳樹村律師                                              龔暐翔律師                                  被上訴人    吳瑞珍    
訴訟代理人  向文英律師
被上訴人    吳素貞  

上列當事人間請求返還登記等事件，上訴人對於中華民國109年3
月19日臺灣橋頭地方法院108年度重訴字第99號第一審判決提起
上訴，本院於111年5月11日言詞辯論終結，判決如下：
    主  文
上訴駁回。
第二審訴訟費用由上訴人負擔。
    事實及理由
壹、程序部分：上訴人於民國109年9月10日經台灣高雄少年及家
    事法院（下稱高少家法院）109年度監宣字第352號裁定為受
    監護宣告人，並選定丁○○、甲○○及乙○○（下稱丁○○等3人）
    為共同監護人（本院卷㈠第351-354頁），爰由丁○○等3人具
    狀聲明承受訴訟，核無不合，應予准許。又被上訴人丙○○經
    合法通知未於言詞辯論期日到場，核無民事訴訟法第386條
    所列各款情形，爰依上訴人之聲請，由其一造辯論而為判決
    。
貳、實體部分：
一、上訴人主張：伊為共同監護人丁○○等3人及被上訴人戊○○、
    丙○○之父。伊前於103年4月18日成立代筆遺囑並經公證在案
    ，遺囑記載：伊名下所有坐落高雄市○○區○○段0000地號土地
    （下稱系爭OOOO地號土地）歸丁○○等3人各3分之1共同繼承
    ；同區龜山段OOO地號土地（下稱系爭OOO地號土地，與系爭
    OOOO地號土地下合稱系爭土地）歸戊○○繼承；門牌號碼高雄
    市○○區○○街00號、龜山OO號未保存登記建物各1棟（稅籍編
    號00000000000號、00000000000號，下分別稱系爭OOOO號、
    OOOO號建物，上開2筆建物下合稱系爭建物），由丁○○、甲○
    ○繼承系爭OOOO號建物、乙○○繼承系爭OOOO號建物（下稱系
    爭遺囑）。因伊自97年5月9日即罹患老年期失智症，之後狀
    況日益惡化，且於97年6月27日即已診斷出思考論理能力受
    損，伊因多重智能缺損而欠缺辨別事理之意思能力，於106
    年12月25日、109年9月10日分別經法院裁定輔助宣告、監護
    宣告在案。然戊○○竟於伊經聲請為輔助宣告前，於105年6月
    15日及同年7月18日將價值高達新台幣（下同）617萬元之系
    爭土地贈與並移轉所有權登記予戊○○（下稱系爭土地贈與行
    為）；丙○○旋又於同年8月22日將系爭建物之事實上處分權
    及稅籍贈與並移轉予丙○○（其中系爭OOOO號建物之贈與下稱
    系爭建物贈與行為，與系爭土地贈與行為合稱系爭行為）。
    惟伊為系爭行為時，未具備足夠之識別、理解能力足以明瞭
    贈與土地及變更未保存登記建物稅籍登記之法律上意涵，亦
    違反系爭遺囑內容之真意，依民法第75條規定，被上訴人所
    為系爭行為自始當然無效。爰依民法第767條第1項、第179 
    條規定，聲明：㈠戊○○應將系爭OOOO地號土地（所有權全部
    ）於105年7月6日以贈與為原因辦理所有權移轉登記予以塗
    銷。㈡戊○○應將坐落系爭OOO地號土地（所有權全部）於105
    年7月27日以贈與為原因辦理所有權移轉登記予以塗銷。㈢丙
    ○○應將系爭OOOO號建物納稅義務人之稅籍登記塗銷，回復納
    稅義務人為上訴人（至於上訴人請求系爭OOOO號建物納稅義
    務人之稅籍登記塗銷並回復納稅義務人為上訴人部分，業經
    原審勝訴判決確定，不予載述）。
二、被上訴人則以：　　
　㈠戊○○：上訴人前於99年間即將系爭OOOO地號土地分配予伊，
    然因伊無足夠能力繳交地價稅及土地增值稅等稅金，而暫緩
    辦理土地所有權移轉登記手續。又上訴人為系爭土地贈與行
    為時，上訴人尚未為輔助宣告，且診斷僅為極輕度失智症，
    並非不能辨識意思表示效果。故上訴人贈與及移轉行為均屬
    有效等語。
　㈡丙○○：上訴人系爭建物贈與行為之時，並無陷於精神錯亂狀
    況下辦理。上訴人確依其本意而為贈與，自屬有效等語。
三、原審判決命丙○○應將系爭OOOO號建物稅籍登記塗銷，回復為
    上訴人所有，並駁回上訴人其餘之訴。上訴人就其敗訴部分
    提起上訴，於本院聲明：(一)原判決不利於上訴人部分廢棄
    。(二)戊○○應將系爭OOOO地號土地（所有權全部）於105年7
    月6日以贈與為原因辦理所有權移轉登記予以塗銷。(三)戊○
    ○應將系爭OOO地號土地（所有權全部）於105年7月27日以贈
    與為原因辦理所有權移轉登記予以塗銷。(四)丙○○應將系爭
    OOOO號建物所為納稅義務人之稅籍登記塗銷，回復納稅義務
    人為上訴人。被上訴人則均聲明：上訴駁回。
四、兩造不爭執事項：
　㈠上訴人於103年4月18日由訴外人劉正芳擔任見證人及代筆人
    、訴外人傅麗玉、張吉雄擔任見證人，書立代筆遺囑（即系
    爭遺囑），並於同日至臺灣高雄地方法院所屬民間公證人伍
    婉嫻事務所辦理公證在案，就上訴人名下系爭土地及系爭建
    物，以遺囑分配為系爭OOOO地號土地由丁○○等3人繼承，系
    爭OOO地號土地由戊○○繼承，就系爭OOOO號建物由丁○○、甲○
    ○繼承、就系爭OOOO號建物由乙○○繼承。
  ㈡高少家法院於107年1月31日以106年度家訴字第42號判決就訴
    外人即上訴人之配偶吳邱日梅請求確認預立遺囑不成立事件
    駁回吳邱日梅之訴，丁○○等3人及戊○○均為訴訟參加。
  ㈢系爭OOOO、OOO地號土地分別於105年6月15日、105年7月18日
    以贈與為原因，於105年7月6日、105年7月27日辦畢所有權
    移轉登記予戊○○。
  ㈣105年8月22日系爭建物之贈與契約形式真正不爭執。
  ㈤系爭建物之納稅義務人於105年8月24日以贈與方式辦理系爭
    建物之稅籍登記變更為丙○○。
  ㈥高雄醫學大學附設醫院（下稱高醫）105年8月11日診斷證明
    書、105年5月12日智能狀態暨神經心理學檢查報告、106年2
    月21日函附106年1月7日精神鑑定報告書、106年5月2日程序
    監理人報告書，形式真正不爭執。
  ㈦上訴人於106年12月25日經高少家法院以105年度監宣字第593
    、720號裁定為受輔助宣告之人，選定共同輔助人丁○○等3人
    。後上訴人於109年9月10日經高少家法院109年度監宣字第3
    52號裁定為受監護宣告人，並選定丁○○等3人為共同監護宣
    告人。
  ㈧高雄市東區稅捐稽徵處旗山分處100年1月3日旗稅分土字第OO
    OOOOOOOO號函形式真正不爭執。
  ㈨上訴人所有美濃區龍肚段5702地號土地於99年11月16日以買
    賣為原因，辦理所有權移轉登記予戊○○（OOOO地號）、丁○○
    （OOOO-O地號）、甲○○（OOOO-O地號）、乙○○（OOOO-O地號
    ），並核給贈與稅免稅證明書。 
  ㈩戊○○所有三民區○○段O小段OOO地號土地於80年11月2日、80年
    12月28日以買賣為原因，先後辦理應有部分各2分之1移轉登
    記予甲○○、丁○○保持共有。
  高雄市地政局美濃地政事務所（下稱美濃地政）108年8月6日
    檢送105年9月6日土地登記申請書，形式真正不爭執。
  高雄市美濃戶政事務所108年9月10日高市美濃戶字第OOOOOOO
    OOOO號函檢附上訴人印鑑變更登記申請書、印鑑證明申請書
    形式真正不爭執。申請書內上訴人之簽名為真正。  
五、兩造之爭點：
  ㈠上訴人主張其與戊○○間就系爭土地所為贈與契約、移轉所有
    權之行為無效，有無理由？
  ㈡上訴人主張其與丙○○間就系爭OOOO建物所為贈與契約、房屋
    稅籍變更登記之行為無效，有無理由？
六、本院之判斷：
  ㈠上訴人主張其與戊○○間就系爭土地所為贈與契約、移轉所有
    權之行為無效，有無理由？
　　上訴人主張：伊為系爭行為時雖尚未受輔助宣告，惟因伊自
    97年5月9日即患有老年失智症，其後狀況日益惡化，於105
    年認知行為已因嚴重退化有障礙，於系爭行為時已因多重智
    能缺損而欠缺辨別事理之意思能力，無法獨立完成法律行為
    云云。為被上訴人否認。然查：　　 
　⒈系爭5703、765地號土地分別於105年6月15日、105年7月18日
    以贈與為原因，於105年7月6日、105年7月27日辦畢所有權
    移轉登記予戊○○。又觀諸系爭OOOO地號土地於105年7月5日
    申請（以105年6月15日贈與為原因）辦理所有權移轉登記申
    請書，為上訴人簽名（見原審旗調卷〈下稱旗調卷〉第89頁，
    代理人陳俞佐）；而上開申請書所附上訴人之印鑑證明，及
    系爭765地號土地於105年7月26日申請（以105年7月18日贈
    與為原因）辦理所有權移轉登記所檢附上訴人印鑑證明，均
    為上訴人本人於105年4月27日所申請（見旗調卷第121頁、
    原審卷第101、140頁）乙節，為兩造所不爭執（見原審卷第
    121頁，前揭不爭執事項所載），並有土地登記謄本、美濃
    地政107年12月22日高市地美登字第OOOOOOOOOOO號函（下稱
    107年12月22日函）檢附系爭OOOO、OOO地號土地公務用謄本
    、異動索引及土地登記申請書在卷可稽（見旗調卷第49至58
    頁、第75至132頁），堪予認定。
　⒉按遺囑人得隨時依遺囑之方式，撤回遺囑之全部或一部。前
    後遺囑有相牴觸者，其牴觸之部分，前遺囑視為撤回。遺囑
    人於為遺囑後所為之行為與遺囑有相牴觸者，其牴觸部分，
    遺囑視為撤回，民法第1219、1220、1221條分別定有明文。
    基此，立遺囑人於死亡前，均得變更遺囑之內容，且為遺囑
    後所為之行為與遺囑有相牴觸者，先前遺囑內容視為撤回。
    查，系爭土地於105 年7 月6 日、105 年7 月27日將所有權
    移轉登記予戊○○；系爭OOOO號建物之納稅義務人於105 年8 
    月24日因贈與而辦理納稅義務人稅籍登記變更為丙○○等情，
    固與上訴人系爭遺囑內容記載：系爭OOOO地號土地由丁○○等
    3 人繼承，系爭OOO 地號土地由戊○○繼承，就系爭OOOO號建
    物由乙○○繼承等情不同，有系爭遺囑暨公證書在卷可證（見
    旗調卷第29至34頁，本院卷㈠第269-274頁）。然依前揭規定
    及說明，可知上訴人於死亡前，並非不得變更遺囑內容，亦
    得處分遺囑內所載之財產，且以遺囑後之行為若有抵觸遺囑
    者，前遺囑視為撤回，則上訴人所為系爭行為縱與系爭遺囑
    內容相異，應依前揭規定認定之。故上訴人主張：系爭土地
    所有權移轉登記、建物稅籍移轉登記違反遺囑內容，應屬無
    效云云，尚不足取。
  ⒊其次，丁○○、戊○○先後於105年9月9日、同年11月8日向高少
    家法院聲請對上訴人為監護宣告，經高少家法院105年度監
    宣字第593號、第720號受理，曾就上訴人之精神狀況委請高
    醫進行鑑定，其結果認上訴人之精神狀態係因失智症以致其
    為意思表示或受意思表示，或辨識其意思表示之效果之能力
    顯有不足，建議上訴人在居家及社會生活上，應有專人協助
    照料等語，並經裁定為輔助宣告等情，有高醫106年1月7日
    出具精神鑑定報告書（下稱106年1月7日鑑定報告）及高少
    家法院105年度監宣字第593、720號裁定在卷可稽（見本院
    卷㈠第143至153頁、 第305至316頁），足認高醫106年1月7
    日鑑定結果認上訴人精神狀態，固罹患失智症，但尚未達不
    能為意思表示或受意思表示，或不能辨識其意思表示效果之
    程度。
　⒋再經本院囑託高醫就上訴人於105年6月15日、7月18日、8月2
    2日是否分別明瞭一般土地之交易行為，包含但不限於買賣
    贈與所有權移轉之行為或設定抵押權地上權行為之意義及內
    涵？以及是否能獨立自己完成上開法律行為？乙節，鑑定結
    論：「吳員（指上訴人）於105年6月15日、105年7月18日及
    105年8月22日時，已罹患輕度神經認知障礙症（失智症），
    認知功能退化，只能夠分辨明瞭部分較單純之土地交易行為
    （如買賣、贈與所有權移轉之行為等意義及內涵)，但對於
    較為複雜之設定抵押權、地上權行為意義與內涵應已未能清
    楚理解，亦無法獨立自己完成上開所有土地交易之法律行為
    。」，有高醫110年7月27日高醫附法字第OOOOOOOOOO號函所
    附精神鑑定報告書（下稱高醫110年7月27日鑑定報告）在卷
    可證（見本院卷㈡第97至107頁），足見鑑定結論認上訴人於
    105年6月15日、105年7月18日，已罹患輕度神經認知障礙症
    （失智症），認知功能退化，但尚能夠分辨明瞭部分較單純
    之土地交易行為，如買賣、贈與所有權移轉之行為等意義及
    內涵，可證上訴人於105年6月15日、105年7月18日，能為系
    爭土地贈與戊○○及所有權移轉之意思表示，以及有辨識其意
    思表示效果之能力。又鑑定結論固認上訴人無法獨立自己完
    成上開所有土地交易之法律行為，而上訴人為系爭土地贈與
    移轉所有權予戊○○時，係委由訴外人陳俞佐辦理，此有美濃
    地政107年12月22日函檢附土地登記申請書暨相關資料可證
    （見旗調卷第75至132頁），該移轉登記並不違反其贈與之
    意思，故無礙於上訴人為系爭土地因贈與而移轉行為之效力
    。
　⒌上訴人雖主張：伊為系爭行為時，已因多重智能缺損而欠缺
    辨別事理之意思能力，因罹患失智症致思考論理能力受損多
    年，且長久服藥均未改善云云。固舉高醫106年3月23日函文
    以及上訴人於97年6月27日、97年8月22日、105年2月18日、
    4月14日、7月7日、8月11日、9月1日及10月6日至高醫腦神
    經內科就診病歷為證（見本院卷㈠第123、155至169頁）。然
    審酌上訴人業經高少家法院105年度監宣字第593號、第720
    號事件委請高醫為精神鑑定，高醫106年1月7日鑑定報告認
    上訴人之精神狀態，係因失智症以致其為意思表示或受意思
    表示，或辨識其意思表示之效果之能力顯有不足，並於106
    年9月10日而為輔助宣告，且經本院送請高醫就上訴人於系
    爭行為時精神狀態為鑑定，110年7月27日鑑定報告認上訴人
    於系爭行為時固已罹患輕度失智症，認知功能退化，然能夠
    分辨明瞭贈與所有權移轉之行為意義及內涵，如前所述，復
    參以上訴人自承：伊於107年10月間尚處於極輕度智能障礙
    ，經丁○○等3人確認伊有提起本訴真意後，遂提起本訴等語
    （見原審卷第269頁）以觀，益證上訴人於系爭行為時，並
    非不能辨識其意思表示之效果。故上訴人此部分主張，亦屬
    無據。
  ⒍至於上訴人主張：伊於系爭行為後1至3個月後，於105年9月2
    3日高少家法院105年度家暫字第160號暫時處分事件受訊問
    時之陳述，可知伊對系爭行為之內容並不知悉，亦無法正常
    理解，伊係處於無意思能力之狀態而為云云。惟上訴人於10
    5年9月23日高少家法院105年度家暫字第160號暫時處分事件
    調查時，係陳稱：105年度有把2筆土地贈與予大兒子戊○○，
    因年紀大了，所以把土地登記給大兒子，知道OOOO地號土地
    已經變成戊○○的，同意將土地贈與戊○○等語，有上開筆錄在
    卷可參（見原審卷第225至237頁）。固然當日上訴人於受詢
    問其土地如需要去買賣，會希望由誰代理或作決定一節，表
    示要四個兒子同意等語；就是否知悉有土地權狀遺失申請補
    發一事，其表示不清楚，其大兒子戊○○會處理等語（見原審
    卷第231至233頁），以及上訴人就系爭OOOO地號土地表示現
    在要分給丁○○等3人等語（見原審卷第102至103頁），所述
    似有矛盾，然上訴人於當日亦陳述OOOO地號土地同意贈與戊
    ○○，或同意吳邱日梅作主，將OOOO地號土地贈與戊○○等情，
    以及前述高醫鑑定報告之內容，自難僅憑上訴人於105年9月
    23日高少家法院之陳述，進而認定上訴人於105年6、7月係
    處於不能辨識其意思表示效果而為系爭土地贈與行為。則上
    訴人此部分主張，亦屬無據。
  ⒎綜上，上訴人主張：系爭土地之贈與契約及移轉所有權均無
    效，戊○○應塗銷系爭土地之移轉登記等語，應屬無據。
　㈡上訴人主張其與丙○○間就系爭OOOO號建物所為贈與契約、房
    屋稅籍變更登記之行為無效，有無理由？
　⒈系爭OOOO號建物之納稅義務人於105年8月24日因贈與而辦理
    系爭建物之稅籍登記變更為丙○○之事實，為兩造所不爭執，
    並有高雄市稅捐稽徵處旗山分處107年12月21日高市稽旗房
    字第OOOOOOOOOO號函檢附52號房屋稅籍證明書及納稅義務人
    變更申辦資料在卷可參（見旗調卷第133至148頁），堪予認
    定。
  ⒉又依高醫110年7月27日鑑定報告（見本院卷㈡第97至107頁）
    ，認上訴人於105年8月22日時，已罹患輕度神經認知障礙症
    （失智症），認知功能退化，但尚能夠分辨明瞭部分較單純
    之土地交易行為，如買賣、贈與所有權移轉之行為等意義及
    內涵，業如前述，足證上訴人於105年8月22日就系爭OOOO號
    贈與丙○○，及同年月24日將建物之納稅義務人因贈與而辦理
    稅籍登記變更為丙○○之意思表示，以及辨識其意思表示效果
    之能力，尚未達喪失之程度。
　⒊再自丙○○提出雙方於105年8月22日就系爭OOOO號房屋成立贈
    與契約時之錄影光碟（見原審卷第253頁）及兩造提出錄影
    對話譯文所示（見原審卷第270至271頁、第310至312頁），
    可知贈與當時丙○○與上訴人、吳邱日梅均在場，經丙○○之友
    人詢問上訴人是否將房屋登記予丙○○時，上訴人表示問吳邱
    日梅，而吳邱日梅經丙○○之友人詢問時，雖然先則沈默，再
    經丙○○之友人告知「沒有登記你以後就沒有地方住」（見原
    審卷第270頁，而丙○○則譯為「怕你以後被趕出去沒地方住
    」〈原審卷第310頁〉），吳秋日梅即點頭。之後上訴人在書
    面上簽名等情。而上開過程及上訴人態度均平和，業經原審
    勘驗錄影光碟屬實（見原審卷第324頁）。上訴人雖主張：
    伊係受恐嚇、脅迫始簽立贈與契約。就該錄影光碟所示簽署
    贈與契約過程，可知上訴人不知其所簽文件內容為何，而係
    受他人指示而簽名云云，然審酌上開錄影畫面及對話之過程
    屬平和，上訴人並未顯現害怕及不安情形，丙○○友人所述「
    沒有登記你以後就沒有地方住」或「怕你以後被趕出去沒地
    方住」之意，僅屬丙○○承諾受贈後，保障上訴人日後居住該
    房屋，並無恐嚇脅迫之意，無從認定上訴人受恐嚇、脅迫而
    喪失意思決定自由之情事。再參以前述高醫鑑定報告，上訴
    人應明瞭贈與移轉之意義及內涵，益證上訴人於105年8月22
    日贈與契約時，確實知悉當時提及將系爭OOOO號房屋贈與並
    登記予丙○○，且經上訴人向配偶吳邱日梅徵詢同意後，始贈
    與丙○○。故上訴人此部分主張，應屬無據。
　⒋綜上，上訴人與丙○○間就系爭OOOO號建物，已成立贈與契約
    ，上訴人主張贈與契約無效，以及丙○○辦理房屋稅籍變更登
    記之行為並無法律上原因，丙○○應向高雄市稅捐稽徵處旗山
    分處就建物所為之納稅義務人稅籍登記辦理予以塗銷，並回
    復登記為上訴人名義云云，即非有據。
七、至於上訴人於原審聲請傳訊吳達光到庭以證明上訴人係將其
    所有不動產以系爭遺囑分配之意乙節；惟上訴人因贈與系爭
    土地、建物之意而移轉所有權、辦理稅籍變更登記予被上訴
    人之行為，如前所述，故吳達光是否到庭證述並不影響本院
    前揭之認定。
八、綜上所述，上訴人依民法第767條第1項、第179 條規定，請
    求：㈠戊○○應將系爭OOOO地號土地於105年7月6日以贈與為原
    因辦理所有權移轉登記予以塗銷。㈡戊○○應將坐落系爭OOO地
    號土地於105年7月27日以贈與為原因辦理所有權移轉登記予
    以塗銷。㈢丙○○應將系爭OOO0號建物納稅義務人之稅籍登記
    塗銷，回復納稅義務人為上訴人，均無理由，應予駁回。從
    而，原審就此部分為上訴人敗訴之判決，並無不合。上訴論
    旨指摘原判決不當，求予廢棄改判，為無理由，應駁回上訴
    。
九、本件事證已臻明確，兩造其餘之攻擊或防禦方法及所用之證
    據，經本院斟酌後，認為均不足以影響本判決之結果，爰不
    逐一論列，附此敘明。
十、據上論結，本件上訴為無理由，判決如主文。
中　　華　　民　　國　 111　　年　　5 　　月　　26 　日
                            民事第六庭
                                審判長法  官  魏式璧
                                      法  官  黃悅璇　　
                                      法  官  郭慧珊
以上正本證明與原本無異。
如對本判決上訴，須於判決送達後20日內向本院提出上訴狀，其
未表明上訴理由者，應於上訴後20日內向本院提出上訴理由書（
均須按他造當事人之人數附繕本）。
上訴時應提出委任律師或具有律師資格之人之委任狀，並依附註
條文規定辦理。如委任律師提起上訴者，應一併繳納上訴審裁判
費。
中　　華　　民　　國　　111 　年　　5 　　月　　26　　日
                                      書記官  李采芹
附註：
民事訴訟法第466條之1：
對於第二審判決上訴，上訴人應委任律師為訴訟代理人，但上訴
人或其法定代理人具有律師資格者，不在此限。
上訴人之配偶、三親等內之血親、二親等內之姻親，或上訴人為
法人、中央或地方機關時，其所屬專任人員具有律師資格並經法
院認適當者，亦得為第三審訴訟代理人。
第1項但書及第2項情形，應於提起上訴或委任時釋明之。